【裁判字號】    92,選上訴,405
【裁判日期】    920609
【裁判案由】    賄選
【裁判全文】
臺灣高等法院臺南分院刑事判決           九十二年度選上訴字第四五號    Ｃ
      上  訴  人
      即  被  告  乙  ○  ○
      選任辯護人  林  國  明
      上  訴  人
      即  被  告  丙  ○  ○
      上  訴  人
      即  被  告  丁  ○  ○
      右二人共同
      選任辯護人  楊  偉  聖
右上訴人因賄選案件，不服臺灣雲林地方法院九十一年度訴字第二○四號中華民國九
十二年三月十二日第一審判決（起訴案號：臺灣雲林地方法院檢察署九十一年度選偵
字第三五年度），提起上訴，本院判決如左：
      主      文
上訴駁回。
      事      實
一、乙○○為雲林縣第十七屆西螺鎮中興里里長候選人，不思遵守法令以合法正當方
    式競選，反基於賄選之概括犯意，於民國（下同）九十一年四月底某日，委由具
    賄選概括犯意聯絡之中興里第八（起訴書誤繕為九）鄰鄰長丁○○，將瑞春牌醬
    油七箱及第九（起訴書誤繕為八）鄰各戶名單四紙，送至雲林縣西螺鎮○○里○
    鄰○○路十號第九（起訴書誤繕為八）鄰鄰長丙○○住處，交付亦具賄選概括犯
    意聯絡之丙○○，再由丙○○將上開醬油按名冊分送予該鄰有投票權之選民林秀
    蘭等里民，要求林秀蘭等里民投票支持乙○○。乙○○並承前賄選之犯意，於九
    十一年四月間，贈送維盛發冬蟲夏草茶禮盒（六十包裝）各一盒予具投票權之丁○○及丙○○二人，要求其等投票支持乙○○，而約定其等投票權為一定之行使
    。丁○○及丙○○二人為有投票權之人，明知上開禮盒係賄選之對價，竟予收受
    ，並同意投票予乙○○。嗣為警據報暗中查訪，並於九十一年五月二十七日由雲
    林縣警察局會同雲林縣調查站持搜索票，在乙○○住處搜索查獲維盛發冬蟲夏草
    茶（十五包裝）九十三盒、冬蟲夏茶（六十包裝）七盒及維盛發養生茶飲包裝紙
    袋二十三個，在丙○○住處搜索查獲瑞春牌正蔭油（菊級）十一瓶、冬蟲夏草茶
    （六十包裝）一盒及第九鄰名單四紙，並經警循名單調查由林秀蘭主動提出由丙○○分送之瑞春牌正蔭油（菊級）二瓶。前揭事實，並經丙○○、丁○○二人在
    警詢偵查中自白。
二、案經雲林縣警察局移送臺灣雲林地方法院檢察署檢察官偵查起訴。
      理      由
一、右揭事實，訊據上訴人即被告乙○○等三人，被告乙○○除坦承於九十一年四月
    二十三日登記參選第十七屆西螺鎮中興里里長之事實外，矢口否認右揭賄選犯行
    ，並與辯護人同辯稱：在被告家中搜索查扣之維盛發冬蟲夏草茶及維盛發養生茶
    飲包裝紙袋等物品，均是被告很早就已進貨販賣之物，並非用來賄選，亦未送被
    告丙○○、丁○○二人冬蟲夏草茶，也沒有請丁○○載醬油給丙○○分送選民等
    語置辯。上訴人即被告丁○○除坦承其為中興里第八鄰鄰長外，亦矢口否認右揭
    行、受賄犯行，並辯稱：被告並未在警詢中為如警詢筆錄所載之陳述，亦未在九
    十一年四月底拿醬油及第九鄰名單交給丙○○，另被告家的冬蟲夏草茶是在九十
    年底羽球比賽後剩的，亦曾拿一些給丙○○等語。上訴人即被告丙○○辯護人則
    辯稱：在被告丙○○家查獲之醬油禮盒是被告自己所購買，冬蟲夏草禮盒則是由
    丁○○拿給丙○○等語。
二、經查：
（一）前揭犯罪事實，業經被告丙○○在警詢中供陳明確，並稱：被告是第九鄰鄰長
      ，查獲之冬蟲夏草茶一盒是被告乙○○本身親自在（九十一年）四月底拿來，
      送給我的，要被告支持乙○○，冬蟲夏草茶只有鄰長才有；第八鄰鄰長即被告
      丁○○並於嗣後四月底許送七箱醬油（膏）及拿四張第九鄰里民名單來，說是
      乙○○的，要被告分送給里民。被告就按名單分送醬油（膏）給里民多人，並
      告知是乙○○的，送過就在里民名單上打勾等語明確。且被告丁○○亦在警詢
      中坦承其是第八鄰鄰長，並曾於九十一年四、五月間與醬油公司員工一起送瑞
      春牌正蔭油菊級七箱去丙○○家，是乙○○送的；另九十一年四月底由乙○○
      親自送冬蟲夏草茶禮盒一盒給我，並向我說叫我支持他當選里長等語。並供稱
      ：「（問：乙○○希望送豆油給中興里的里民，選舉的時候可以投他一票讓他
      能當選，是不是這樣？）是啦！」等語相符。以上均有被告二人之警詢筆錄，
      及警詢錄音譯文在卷可參，並有警方於九十一年五月二十八日在被告丙○○住
      處搜索查扣之瑞春牌正蔭油（菊級）十一瓶、維盛發冬蟲夏草茶（六十包裝）
      一盒及第九鄰名單四紙可資佐證，且上開里民名單上大部分確有打勾之痕跡，
      核與被告丙○○之自白情節相符。
（二）又員警循上開里民名單調查時，證人林秀蘭並在警詢中證稱：第九鄰鄰長（即
      丙○○）曾於今年（九十一年）五月間送瑞春牌醬油（膏）二瓶給她，並說是
      「志霖的」等語明確（九十一年度選偵字第三十五號卷第三十三頁、三十四頁
      ）；嗣於檢察官偵查時亦證稱：「警訊筆錄實在」等語（同上卷第三十六、三
      十七頁）。有證人之警詢筆錄附偵查卷，及警詢錄音譯文在卷可佐。並有證人
      主動提出之瑞春牌（菊級）正蔭油二瓶扣案及證人照片二張附警卷可資佐證。
      且證人之證述內容及提出之賄賂物品瑞春牌（菊級）正蔭油，均與被告丙○○
      在前揭警訊中之自白及查扣之正蔭油吻合，故證人林秀蘭證詞應與事實相符，
      堪予採信。
（三）另被告乙○○坦承其於上揭期日登記參選第十七屆西螺鎮中興里里長，與其原
      即經營冬蟲夏草茶之生意，查獲維盛發養生茶飲包裝紙包裝是其販賣冬蟲夏草
      茶之包裝紙盒等情，有被告提出之雲林縣西螺鎮公所九十二年一月十七日西鎮
      民字第０九二００００八四八號函附該次里長選舉候選人申請登記簽到簿影本
      一份及嚴振維之名片一紙，經原審影印附卷可參；且證人即台灣省羽球協會會
      長程俊琅亦證稱：於九十年十二月間舉辦羽球比賽感恩晚會時，被告乙○○曾
      提供冬蟲夏草茶作為摸彩獎品等語明確（原審卷第一一四頁），並有該邀請卡
      片在卷可按；另有在被告乙○○住處搜索查獲之維盛發冬蟲夏草茶及維盛發養
      生茶飲包裝紙袋扣案可資佐證。再者，被告乙○○亦在偵查中供稱：「（問：
      與瑞春醬油有無關係？）我的代書事務所向瑞春老闆鍾朱洪租的，他太太是我
      阿姨。」等語明確（偵查卷第二七頁）。綜上各情相互參酌，上開於被告丙○○住處查扣之維盛發冬蟲夏草茶與瑞春牌（菊級）正蔭油，既均與被告乙○○
      有密切之關係，更足見被告丙○○、丁○○二人上開警詢中之自白與事實相符
      。
（四）被告丙○○雖在偵查中翻供辯稱其在警詢中未為上開陳述，當時被告暈倒云云
      （偵查卷第二二頁）；被告丁○○亦在原審辯稱其未在警詢中為上開陳述（原
      審卷第六三頁）云云。然被告二人確在警詢中為上開供述之情，有被告二人之
      警詢筆錄可參，且有該警詢錄音譯文附卷可資佐證，並經原審勘驗警詢錄音帶
      屬實，有上開勘驗筆錄可按（原審卷第七四、七五頁）。被告二人前揭所辯未
      為上開陳述云云，為無可採。至被告丙○○係於警方訊問完畢，走出偵訊室時
      始昏倒，由警方請救護車送醫等情，為承辦員警甲○○於本院審理時到庭證述
      明確，又由卷附警詢錄音譯文，被告等答訊之口氣、內容參酌，顯係出於被告
      等之自由意思，另所謂訊問丁○○時錄音有中斷情事，已據上揭承辦員警甲○○證稱係更換電磁所致，另辯護意旨又稱被告非現行犯，在其住所扣押所得之
      物，非凶器或贓物，如認有說明之必要，得以約談或報請檢察官簽發拘票，當
      無視為準現行犯餘地，以現行犯逮捕，程序上並未合法等語。然查本案係依檢
      察官指揮偵辦，業據承辦警員甲○○在本院證述明確，並有警方解送人犯報告
      書載明可佐，縱如辯護意旨所稱逮捕程序上或有些許缺失，然被告等於警訊時
      之供述係出於自由意思，已如前述，且被告丁○○、丙○○所供及證人林秀蘭
      所證大致相符，是並不影響被告等警訊筆錄之證據能力，其等供述堪予採信。
（五）辯護人雖辯稱被告丙○○為警查獲之醬油是丙○○自己買的，是購買七箱，冬
      蟲夏草茶則是被告丁○○贈與的等語（原審卷第一一七頁）；被告丁○○則辯
      稱其未在九十一年四月底拿醬油及名單交給丙○○（原審卷第九三頁），另被
      告丁○○家的冬蟲夏草茶是在九十年底羽球比賽後剩的，並有拿一些給丙○○
      云云（原審卷第一一五頁）。然被告丙○○與丁○○二人經警查獲移送地檢署
      偵查時，經檢察官隔離訊問，被告丙○○原辯稱：扣案之醬油係伊於三月間自
      己向瑞春公司購買一打，用掉一瓶，剩十一瓶云云。而被告丁○○卻辯稱：醬
      油是丙○○叫我幫他買的，司機不知道路叫我幫忙帶路，丙○○叫我買七箱醬
      油。係在九十一年四月底在她家門口，她叫我問看看哪裡買較便宜。另冬蟲夏
      草茶禮盒是我叫主委的小姐幫我買的等語。嗣被告丙○○經檢察官質以被告丁○○為何稱醬油是請丁○○購買時，又改辯稱：不曉得四月底有否請丁○○幫
      忙買，剛才是說請丁○○買的，是買一箱，何地請她買，忘了云云。以上均有
      被告二人之偵訊筆錄（偵查卷第二一至二三頁）可按，被告二人不但在偵查中
      所辯互有齟齬，並與其等在原審所辯之情節及在警詢中之供述均有不符，顯係
      事後意圖卸責之詞，不足採信。
（六）另證人張建桁雖在原審證稱：其曾在（九十一年）二、三月間請證人之姐即被
      告丙○○幫證人買七箱醬油，一箱六個提袋，送給客戶云云（原審卷第一一一
      至一一三頁）。然證人是被告丙○○之弟，業經證人及辯護人陳述明確，其陳
      述是否可靠、屬實，已有可疑；且證人原證稱：「（檢察官問：一次買的數量
      多少？）不一定，每次買的數量大概有時七箱、有時十箱，有時兩、三箱也有
      。」等語。嗣又稱：「（檢察官問：你請你姐姐買幾次？）忘記了，我姐姐嫁
      來十幾年了，我從我姐姐大兒子國小時就開始了，只有這次才託我姐姐的朋友
      買醬油，之前是買別的東西。」等語，前後不一，且既然只請被告丙○○購買
      一次醬油，豈有忘記之理！再者，證人又稱：「（檢察官問：你總共請你姐姐
      買幾箱？）買七箱，錢已經給我姐姐，一共五千六百元。」等語。然又稱：「
      （檢察官問：是買完給錢，還是後來才給錢？）我忘記了。」等語。惟證人對
      於一般人較易淡忘之購買價金可以記憶清楚，又豈有對於價款是在購買醬油之
      前或之後給付忘記之理！顯係恐與被告隔離訊問致供述不一，所為規避之證述
      ；且如證人所述屬實，對於被告丙○○為警查獲之醬油而言，係屬重大之事項
      ，被告豈有未於警偵訊中提及上開情事，而至原審審理時始提出上開爭執之理
      ！況且，證人亦證稱：上開醬油已經證人拿回分送給客戶云云。若此，則與本
      件在被告丙○○住處查獲之瑞春牌（菊級）正蔭油何關！可見上開證言，有諸
      多與日常生活經驗不合之處，顯係事後勾串之詞，不足採信。至辯護人等均辯
      稱警察依查扣之第九鄰名單打勾者調查時除林秀蘭供稱丙○○五月間送瑞春牌
      醬油二瓶給她外，其餘廖光輝、林麒麟、李坤生、程六煌、林進祥、林調、郭
      陳寶連、翁青山及李萬居等九人，均否認曾收受丙○○餽贈之醬油二瓶等，惟
      查前揭證人利害與被告等相同，如承認曾收受被告丙○○所替乙○○餽贈之醬
      油二瓶即將被認收受賄賂而被起訴之危險，故自難以該等證人否認曾收受丙○○餽贈之醬油二瓶即認被告丙○○等所供與事實不符。
（七）證人林秀蘭雖在偵查中證稱：不知丙○○拿上開醬油給證人之用意為何？（偵
      查卷第三六、三七頁），然其同時稱警訊筆錄實在等語，及在原審改證稱：丙○○拿醬油給證人，說東西有剩，當時二人只有聊天，沒有說什麼云云（原審
      卷第一一０頁）。惟與其及被告丙○○在前揭警詢之證述及自白不符；且證人
      林秀蘭亦在警詢中陳稱其當時已知被告乙○○登記參選中興里里長等語明確。
      再者，證人林秀蘭經警詢其上開醬油是何時拿給證人時，亦稱：「總不可能是
      選舉之後吧．．．」「難道只有他在買而已？不要說他在買，他只有送而已。
      難道只有他在送？」等語，均有證人之警詢筆錄附警偵卷及警詢錄音譯文在卷
      可按，足信無誤。故證人上開在偵查及原審所為之證述，應係事後迴護之詞，
      尚難採信。
三、另被告丙○○、丁○○及證人林秀蘭等人均係有投票權之人，業經渠等在警詢中
    供述明確，並有渠等之年籍資料在卷可按，足信無誤。又被告丙○○、丁○○二
    人明知共同被告乙○○贈與之冬蟲夏草茶禮盒係賄選之對價，竟予收受；並於嗣
    後與共同被告乙○○，以上開行為參與分工，共同以瑞春牌（菊級）正蔭油向選
    民林秀蘭等人賄選，足認被告二人於收受上開冬蟲夏草茶時，已同意投票予共同
    被告乙○○。從而，本件事證已臻明確，被告三人之犯行足以認定，應予依法論
    科。
四、核被告乙○○、丁○○及丙○○三人，共同以瑞春牌（菊級）正蔭油向有投票權
    之林秀蘭等選民賄選之所為，均係犯公職人員選舉罷免法第九十條之一第一項之
    投票行賄罪。被告三人對於（除對被告丁○○及丙○○者外之）選民林秀蘭等人
    之投票行賄犯行，有犯意之聯絡，及行為分擔，為共同正犯。又被告三人共同對
    於多位選民投票行賄之行為，均時間緊接，觸犯相同之罪名，顯係基於概括之犯
    意反覆所為，為連續犯，應依刑法第五十六條規定以一罪論，並加重其刑。被告
    丁○○及丙○○二人，均係有投票權之人，接受被告乙○○所給與之冬蟲夏草茶
    禮盒，而許以投票予被告乙○○之所為，均係另犯刑法第一百四十三條第一項之
    投票受賄罪。又被告三人所犯上開共同連續投票行賄罪，業經被告丙○○、丁○○二人在警詢偵查中自白，已如上述；惟候選人即被告乙○○之查獲，是因檢警
    獲報後搜索查獲，有該搜索票、搜索扣押筆錄、扣押物品目錄表各一紙影本附警
    卷及上開搜索查扣物品可按；故被告丁○○、丙○○二人應依公職人員選舉罷免
    法第九十條之一第五項前段規定減輕其刑，並與渠二人上開連續犯加重其刑部分
    ，先加後減。被告丁○○及丙○○二人所犯上開二罪，犯意各別，行為互殊，應
    予分論併罰。
五、原審法院因認被告等犯行事證明確，適用公職人員選舉罷免法第九十條之一第一
    項、第三項、第五項前段、第九十八條第三項，刑法第十一條前段、第二十八條
    、第五十六條、第一百四十三條第一項、第四十一條第一項前段、第三十七條第
    二項、第三十八條第一項第二款、第五十一條第五款、第八款之規定，並審酌被
    告三人雖無犯罪之前科，有台灣高等法院被告全國前案紀錄表可參，然被告丁○○、丙○○均係擔任鄰長公職職務，對於法定之選舉，本應保持行政中立，不應
    介入選舉，竟利用其鄰長之身分賄選，且賄選足以導致不公平之選舉結果，破壞
    選舉之純潔、公平與公正風氣至鉅，並參酌被告三人分別以冬蟲夏茶及瑞春牌正
    蔭油行、受賄之手段，犯罪動機、目的、及犯後仍飾詞狡辯，並無悔意之態度等
    一切情狀，分別量處(1)乙○○共同連續對於有投票權之人交付賄賂，而約其為一
    定之行使，處有期徒刑壹年，褫奪公權肆年；(2)丙○○共同連續對於有投票權之
    人交付賄賂，而約其為一定之行使，處有期徒刑肆月，如易科罰金，以參佰元折
    算壹日。褫奪公權參年。又有投票權之人，收受賄賂，而許以其投票權為一定之
    行使，處有期徒刑貳月，如易科罰金，以參佰元折算壹日。褫奪公權壹年。(3)丁○○共同連續對於有投票權之人交付賄賂，而約其為一定之行使，處有期徒刑伍
    月，如易科罰金，以參佰元折算壹日。褫奪公權參年。又有投票權之人，收受賄
    賂，而許以其投票權為一定之行使，處有期徒刑貳月，如易科罰金，以參佰元折
    算壹日。被告丁○○、丙○○部分並依序分別定應執行刑為陸月，如易科罰金，
    以參佰元折算壹日，褫奪公權參年；伍月，如易科罰金，以參佰元折算壹日，褫
    奪公權參年；為陸月，如易科罰金，以參佰元折算壹日，褫奪公權參年。至在被
    告丙○○住處查扣之維盛發冬蟲夏草茶（六十包裝）一盒及瑞春牌正蔭油（菊級
    ）十一瓶，其中冬蟲夏草茶一盒與證人林秀蘭提出扣案之瑞春牌正蔭油（菊級）
    二瓶，均係被告三人交付之賄賂；丙○○住處查扣之其餘瑞春牌正蔭油（菊級）
    十一瓶則是屬預備之賄賂。另在被告乙○○住處查扣之維盛發冬蟲夏草茶（十五
    包裝）九十三盒、冬蟲夏茶（六十包裝）七盒及維盛發養生茶飲包裝紙袋二十三
    個，雖係被告先前已進貨供販賣之物品，然其中冬蟲夏草茶（六十包裝）既經被
    告持以向被告丙○○等人賄賂，可見被告亦有持以供預備賄賂之意思，故上開查
    扣之冬蟲夏草茶（六十包裝）七盒，應與前開在被告丙○○住處查扣之瑞春牌正
    蔭油（菊級）十一瓶、冬蟲夏草茶（六十包裝）一盒及證人林秀蘭提出扣案之瑞
    春牌正蔭油（菊級）二瓶，依公職人員選舉罷免法第九十條之一第三項規定沒收
    ；其餘在被告乙○○住處查扣之物品，尚無證據足以證明係供預備賄賂之物，故
    不予宣告沒收。另扣案之第九鄰里民名單四紙，為被告三人共同所有，並供賄選
    犯罪所用之物，應依刑法第三十八條第一項第二款規定，併諭知沒收。原審法院
    判決認事用法並無不當、量刑亦甚妥適，被告等仍執前詞否認犯行，指摘原判決
    不當提起上訴，核無理由，應予駁回。
據上論結，應依刑事訴訟法第三百六十八條，判決如主文。
本案經檢察官曾銘芳到庭執行職務。
中    華    民    國      九十二      年  六      月      九        日
                                  臺灣高等法院臺南分院刑事第四庭
                                      審判長法官  陳    義    仲
                                            法官  楊    子    莊
                                            法官  宋    明    蒼
右正本證明與原本無異。
如不服本判決，應於判決送達後十日內向本院提出上訴狀，其未敘述理由者並應於提
出上訴狀後十日內向本院補提理由書（應附繕本)。
收受賄賂部分不得上訴。
                                      法院書記官  余    素    美
中    華    民    國      九十二      年      六      月      十        日
附錄法條：
公職人員選舉罷免法第九十條之一：
對於有投票權之人，行求期約或交付賄賂或其他不正利益，而約其不行使投票權或為
一定之行使者，處五年以下有期徒刑，得併科新台幣四十萬元以上四百萬元以下罰金
。
預備犯前項之罪者，處一年以下有期徒刑。
預備或用以行求期約或交付之賄賂，不問屬於犯人與否，沒收之。
犯第一項或第二項之罪，於犯罪後六個月內自首者，減輕或免除其刑；因而查獲候選
人為共犯者免除其刑。
犯第一項或第二項之罪，在偵查中自白者，減輕其刑；因而查獲候選人為共犯者，減
輕或免除其刑。
刑法第一百四十三條：
有投票權之人，要求、期約或收受賄賂或其他不正當利益，而許以不行使其投票權或
為一定之行使者，處三年以下有期徒刑，得併科五千元以下罰金。
犯前項之罪者，所收受之賄賂沒收之。如全部或一部不能沒收時，追徵其價額。


司法院資訊處製作；財團法人民間司法改革基金會備份。
